臺灣板橋地方法院民事判決　　　　　　　　　　　　九十三年度重訴字第一九四號
　　原　　　告　丙○○
　　被　　　告　甲○○
　　訴訟代理人　乙○○
右當事人間請求分割共有物事件，經本院於民國九十三年十二月九日言詞辯論終結，
判決如左：
    主    文
兩造共有坐落台北縣樹林市○○○段第四一八之三號土地（面積八百七十六平方公尺
）、同段第四一九之四號土地（面積五十八平方公尺）、同段第四二０之八號土地（
面積五十二平方公尺），應依如附圖方案二所示方式合併分割，將白色部分面積八百
二十二平方公尺分歸原告取得，紅色部分面積一百六十四平方公尺分歸被告取得。
訴訟費用由被告負擔百分之十七，餘由原告負擔。
    事實及理由
一、原告主張：坐落台北縣樹林市○○○段第四一八之三號土地（下稱四一八之三土
    地）、同段四一九之四號土地（下稱四一九之四號土地）、同段四二○之八號土
    地（下稱四二○之八號土地）為兩造所分別共有（原告之應有部分為九百八十六
    分之八百二十二；被告應有部分為九百八十六分之一百六十四），並無不能分割
    之情事存在。因三筆土地連在一起，固以合併分割方式較能有效利用，且以原告
    應有部分比例計算被告應僅能分得臨馬路約一點五公尺寬（即附圖所示方案一或
    方案二）為公平。原告屢催被告協議分割均無法達成協議，爰依民法第八百二十
    三條及第八百二十四條規定提起本訴，請求分割共有物。併為聲明：兩造共有之
    四一八之三號土地、四一九之四號土地、四二之八號土地，應以如附圖所示方案
    一或方案四方式合併分割，將Ａ部分分歸原告取得，將其餘部分歸被告取得。
二、被告則以：被告亦同意兩造共有系爭三筆土地合併分割，但不同意原告所提出之
    分割方式。因僅有四一九之四號土地面臨馬路，故希望最基本能分到面臨馬路四
    米寬，即按如附圖所示方案三方式分割。併為聲明：原告之訴駁回。
三、按各共有人得隨時請求分割共有物，但因物之使用目的不能分割或契約定有不分
    割之期限者，不在此限；共有物之分割，依共有人協議之方法行之，分割之方法
    不能協議決定者，法院得因任何共有人之聲請，命以原物分配於各共有人或變賣
    共有物，以價金分配於各共有人，以原物為分配時，如共有人中有不能按其應有
    部分受分配者，得以金錢補償之，民法第八百二十三條第一項、第八百二十四條
    分別定有明文。本件原告主張系爭三筆土地均為兩造共有，原告應有部分九百八
    十六分之八百二十二，被告應有部分九百八十六分之一百六十四，此據原告提出
    與其所述相符之土地登記謄本、地籍圖影本為證，被告對於上情亦不爭執，應信
    原告之主張為真。查系爭三筆土地之地目為「田」，既無因物之使用目的不能分
    割情形，兩造亦未定有不分割之期限，則原告依首揭規定，請求裁判分割系爭三
    筆土地，即無不合，應予准許。
四、裁判分割共有物訴訟，為形式之形成訴訟，其事件本質為非訟事件，故法院定共
    有物之分割方法，應斟酌當事人之聲明、共有物之性質、經濟效用及全體共有人
    之利益等公平決之，不受當事人聲明之拘束。茲審酌系爭土地之分割方法如下：
  (一)共有物如為數筆不同地號之土地，各共有人如非以成立一共有關係之意思而共有
    ，應認共有關係分別存在於每筆土地之上，惟倘以各筆土地依應有部分為分割，
    將使土地分割細碎，不利共有土地之利用，故如請求分割之各筆土地共有人、應
    有部分均相同，且各筆共有土地又連接一處，各共有人對於合併分割亦無異見，
    則合併分割既可避免土地細分、使土地之利用合乎經濟，亦符合所有權人可自由
    處分所有物之原則，自應准許（最高法院八十九年度台上字第一七五一號、一八
    七五號裁判意旨參照）。經查，系爭三筆土地之共有人均為兩造，三筆土地連接
    一處，兩造對於各筆土地之應有部分亦屬相同，有原告提出之土地登記簿謄本、
    地籍圖影本及本院囑託地政機關繪製之土地複丈成果圖可稽，而兩造對於系爭三
    筆土地為合併分割亦無異見，揆諸前揭說明，為避免各筆土地過度細分及便於各
    筆土地互相整合利用，並尊重土地所有權人得自由處分所有物之考量下，系爭三
    筆土地應予合併分割。
  (二)查系爭三筆土地之地目均為「田」，公告現值均為每平方公尺新臺幣（下同）九
    千七百元，有土地登記謄本三份在卷可佐；再依本院現場履勘之結果：除四一九
    之四號土地一邊面臨馬路外（寬九公尺）其餘二筆土地並未臨路。是兩造就本件
    分割方式主要之爭執亦在於臨路寬度若干。經本院審酌，四一九之四號土地總面
    積為五十八平方公尺，以臨路寬九公尺計算，兩邊平均深度僅約六點四公尺餘（
    由卷附測量成果圖可知，四一九之四號土地形狀為類似倒梯形，外寬內窄，深度
    則左短右長），如以原告應有部分比例計算可分得面積為四八點三五平方公尺（
    開根號結果為六點九公尺），被告則為九點六五平方公尺（開根號結果為三點一
    平方公尺）；並考量兩造土地均能達到充份利用功能之結果，認倘採方案一或方
    案四方式（寬一點五米），被告所分得土地（Ａ部分）並無法達到一般停車使用
    之目的，且附圖所示方案一及方案四被告所分得總土地面積均有不足（系爭三筆
    土地面積合計九百八十六平方公尺，是按應有部分比例折算結果，原告應分得八
    百二十二平方公尺，被告應分得一百六十四平方公尺。惟方案一計算結果，被告
    僅分得一百二十八平方公尺；方案四更僅有九十八平方公尺。）。惟倘採方案三
    ，被告所分得土地固可較有效利用，但被告所分得四一九之四號土地（Ａ部分）
    面積已高達三十一平方公尺（超過總面積二分之一），對原告而言，則顯有失公
    平。若改採方案二，被告所分得土地，臨路寬三公尺，分得面積為十三平方公尺
    ，除較近被告前開應有部分比例折算面積（即九點六五平方公尺）外，被告所分
    得部分已足供自小客車停放，並不致喪失一般可使用之功能。即兩造所主張之方
    式均偏於利己，本件分割方式應以按附圖所示方案二為之，Ａ部分（即紅色部分
    ）分歸被告取得，其餘部分（即白色部分）分歸原告取得為較妥適之分割方式。
五、末查，分割共有物訴訟為形式之形成訴訟，法院既不受原告聲明分割方案之拘束
    ，故如准予裁判分割，原告之訴即有理由，自無敗訴之問題。又裁判分割共有物
    訴訟為固有必要共同訴訟，共有人縱然同意分割，只要不同意原告主張之分割方
    案，即必須被列為被告而應訴，故被告之抗辯自為伸張或防衛權利所必要。且兩
    造均因本件裁判分割而同霑利益，故本院認於裁判分割共有物訴訟，於法院准予
    分割，原告之訴為有理由時，仍應由兩造分別依系爭土地應有部分比例分擔訴訟
    費用較符公平原則，附此敘明。
據上論結，本件原告之訴為有理由，依民事訴訟法第七十八條、第八十條之一，判決
如主文。
中　　　華　　　民　　　國　　九十三　　年　　十二　　月　　　二十三　　日
                                臺灣板橋地方法院民事第一庭
                                    法  官  黃信滿
右為正本係照原本作成
如對本判決上訴，須於判決送達後廿日內向本院提出上訴狀
中　　　華　　　民　　　國　　九十三　　年　　十二　　月　　　二十三　　日
                                    書記官  吳美瑤
